【裁判字號】    90,勞簡上,3
【裁判日期】    901025
【裁判案由】    給付退休金
【裁判全文】
臺灣臺南地方法院民事判決    九十年度勞簡上字第三號
    上  訴  人  乙○○
    法定代理人  甲○○
    訴訟代理人  丙○○
右當事人間請求給付退休金事件，上訴人對於中華民國九十年一月三十日臺灣台南地
方法院台南簡易庭八十九年度南勞簡字第一四號第一審判決提起上訴，本院判決如左
：
    主      文
上訴駁回。
第二審訴訟費用由上訴人負擔。
    事      實
甲、上訴人方面：
一、聲明：
（一）原判決廢棄。
（二）被上訴人應給付上訴人新台幣（下同）十四萬一千七百元，及自起訴狀繕本送
      達之翌日起至清償日止，按年息百分之五計算之利息。
二、陳述：除宣示判決筆錄理由要領第一項所記載相同者予以引用外，補充陳述如后
    ：
（一）業績獎金是工資，是真正經常性給與，應列入退休金之內。被上訴人公司將一
      切非經常性給與，包括所謂：勉勵性、恩惠性、公司營利性（紅利）以及競賽
      獎金等各項的獎金，全部算在業績獎金（津貼）一項的帳上，藉以免除支付退
      休金之責任，以照顧勞工的美名來作剝削勞工之實，使得勞工應得於權益遭受
      亟大損失。上訴人多年來均有領取業績金，又依被上訴人公司會計郭玫汶於
      原審證稱：公司所訂之業務實績標準需能夠達成目標，才能得領取獎金，而超
      越越多獎金就領越多。因此要知道業務是靠勞工流汗努力去爭取，拼命去工作
      ，才能有實績作出來去達成，超越被上訴人公司所訂業績標準，才能得領取業
      績獎金，足以證明該每月四千元之業績獎金為經常性給與，是得來不易的血汗
      錢，屬勞基法所定義「工資」，理應列入平均工資以計算退休金。
（二）被上訴人公司自八十一年七月一日起，就替上訴人將勞保薪資保險額，從二萬
      五千二百元調升至二萬八千八百元，直至退休時都固定不變動，即已將上訴人
      每月所領業績金列入上訴人投保金額內，足以證明業績金是工資，否則何
      需列入投保金額內。而且上訴人每年有十一個月有領取到該項業績獎金，即除
      每年度春節放年假沒領以外，其餘常態的十一個月，都有領取業績獎金（津貼
      ），是連續實施多年而且對公司業務推展有亟大助益之獎金制度，自屬「經常
      性獎金」，應為勞動基準法第一章總則第二條第三款所定義之「工資」。被上
      訴人公司應提出上訴人八十三年度之薪資資料，以便與之前所得到的資料能夠
      連貫起來，可證明業績金屬經常性給付。
（三）上訴人退休前六個月所領的業績獎金，與以前所領金額不相同，是因被上訴人
      公司將上訴人調職降薪，於六個月後再強令上訴人退休，才會有金額不相同情
      況發生，並不影響該項獎金還是具屬經常性給與獎金的定義。而且勞基法對退
      休金的平均工資的計算規則，也並無硬性規定勞工的工資金額須固定相同，才
      算合格的規定，原審判決理由實不可採。
（四）被上訴人公司於原審所提出之八十四年十一月十七日之「收據」，是被上訴人
      公司所偽造，因該日期的當天上訴人並無向被上訴人公司領取款項，何來之「
      收據」？該紙「收據」絕非上訴人所簽章，其記載內容自屬無效，上訴人保留
      法律追訴權。
三、證據：引用原審立證方法，並提出八十三年度、八十四年度綜合所得稅結算申報
    書影本各一件。
乙、被上訴人方面：
一、聲明：如主文第一項所示。
二、陳述：除宣示判決筆錄理由要領第一項所記載相同者予以引用外，補充陳述如后
    ：
（一）查勞動基準法施行細則第十條規定勞動基準法第二條第三款所稱之其他任何名
      義之經常性給與，並不包括「獎金：指年終獎金、競賽獎金、研究發明獎金、
      特殊功績獎金、久任獎金、節約燃料物料獎金及其他非經常性獎金」。而上訴
      人雖於八十四年五月至十月間所領取的業績獎金均為四千元，然上訴人於八十
      四年一月至四月所領取的業績獎金金額並不相同，分別為八千五百元、八千五
      百元、零元、九千元不等，相較於上訴人八十四年度薪資收據明細所列「薪俸
      」、「職務津貼」、「特別津貼」項目分別固定為七千六百元、五千元、一萬
      二千五百元。後者為經常性給付，前者則否。又被上訴人各營業所員工固均有
      「薪俸」、「職務津貼」、「特別津貼」項目的給與，卻並非均有「業績獎金
      」，再參諸證人即被上訴人會計郭玫汶於原審證稱，業績獎金項目乃由業績是
      否達到標準而決定，業績好獎金高，不好獎金少，業績不夠則沒有獎金。可知
      本案業績獎金等於「競賽獎金」之性質，依勞動基準法施行細則第十條規定，
      不屬勞動基準法第二條第三款所稱之「其他任何名義之經常性給付」，不能列
      入退休金之計算。原審認定並無不對。上訴人指為經常性給付，實難有理。
（二）被上訴人公司所提出之「營業所考核獎勵辦法」，是被上訴人公司核發員工業
      績獎金之依據。由該辦法可知各營業所每月發送額及到額均有各別之標準，
      各站所達到標準噸數時，即由各所主任填寫每人核發金額經總公司覆核發給。
      而發給金額之標準，依辦法第四項係由標準內金額，依員工職別、上班出勤情
      形、工作狀態、書類處理、有無過失錯誤、到配達及發送收貨客戶反應、該
      所開支、業績及各項管理情形等事項為決定。顯然業績獎金係屬公司為鼓勵各
      站所貨運績效，及員工工作優劣、勤惰情形，依所訂定競賽規則發給，非係員
      工因有工作即可獲得之經常性給與，被上訴人未將之列入平均工資之一部計算
      退休金，應無違誤。
（三）上訴人亦自承：「‧‧‧除春節放年假那度小月沒得領以外，其餘常態十一個
      月，也都因為勞工苦幹奔命的達成並超越被上訴人公司所訂之嚴苛業務標準，
      才能都領取到業績獎金‧‧‧」，由此實亦可知，業績獎金係須績效一定標準
      ，始得領取，顯非其工作對價之經常性給與。
三、證據：引用原審立證方法，並提出士林、台北、台中、中壢、岡山等營業所員工
    薪津收據影本各一份、「營業所考核勵辦法」及「營業所考核勵辦法核發標
    準」影本各一份；及聲請訊問證人即被上訴人公司已退休經理梁悅朗。
    理      由
一、本件上訴人主張：上訴人自六十二年十月一日起即任職於被上訴人公司，直至八
    十四年十月三十一日始退休，依勞動基準法第五十五條之規定，退休金之計算，
    依上訴人服務年資上訴人可請領三十七個退休金基數，上訴人退休前六個月，每
    個月所領薪資包括薪俸七千六百元、勤務津貼五千元、特別津貼一萬二千五百元
    、業績金四千元，合計為二萬九千一百元，平均工資應以二萬九千一百元計算
    ，以三十七個基數計，被上訴人公司應給付上訴人退休金為一百零七萬六千七百
    元，被上訴人公司僅支付上訴人九十三萬五千元，尚積欠上訴人十四萬一千七百
    元。被上訴人公司所訂核發業績金之標準，需全體員工合力辛勞工作始能達成
    ，且上訴人除每年放年假之當月未領取外，均按月領得業績金，若有金額不同
    ，亦係因職務調整所致，每月四千元之業績金自屬工資，亦為經常性給與，應
    列入平均工資；再上訴人否認曾書立「收據」，表明日後不得以任何理由向被上
    訴人公司請求任何款項。爰依退休金給付請求權之法律關係，請求被上訴人應給
    付上訴人十四萬一千七百元，及自起訴狀繕本送達之翌日起至清償日止，按年息
    百分之五計算之利息等語。
二、被上訴人則以：上訴人請領退休金其一個月平均工資之計算，並不包括每個月四
    千元之業績獎金，因業績獎金是以被上訴人公司有無賺錢而定，並非勞工提供勞
    務之對價，亦非經常性給與，故不能認為是工資，而係被上訴人公司於有盈餘時
    做為特定勉勵、恩惠目的之給與，則上訴人退休前六個月，每個月所領工資應以
    二萬五千一百元計算；又上訴人已於八十四年十一月十七日領取退休金九十三萬
    五千元，並出具收據載明上訴人同意今後不得以任何理由向被上訴人請求任何款
    項，上訴人自不得再以任何理由向被上訴人公司請求系爭款項等語，資為抗辯。
三、上訴人主張自六十二年十月一日起即任職於被上訴人公司，直至八十四年十月三
    十一日始退休，依勞動基準法第五十五條之規定，退休金之計算，依上訴人服務
    年資上訴人可請領三十七個退休金基數，上訴人退休前六個月，每個月所領薪資
    其中包括薪俸七千六百元、勤務津貼五千元、特別津貼一萬二千五百元、業績
    金四千元，及被上訴人曾於八十四年十一月間發給上訴人退休金九十三萬五千元
    等情，業經上訴人於原審提出離職證明書、勞工退休基金支票為證，且為被上訴
    人公司所不爭，自堪信上訴人此部分主張之事實為真正。
四、查被上訴人公司對於上訴人退休前六個月，每個月所領包括薪俸七千六百元、勤
    務津貼五千元、特別津貼一萬二千五百元，合計二萬五千一百元部分，應列入平
    均工資之計算，兩造並無爭執，於茲應審究者為上訴人退休前六個月內，每個月
    所領取業績金四千元，是否亦應列入平均工資之計算？及上訴人於八十四年間
    向被上訴人公司領取退休金九十三萬五千元時，曾否書立「收據」一紙同意不再
    向被上訴人公司請求任何款項？經查：
（一）按勞工退休金之給與標準為按其工作年資，每滿一年給與兩個基數。但超過十
      五年之工作年資，每滿一年給與一個基數，最高總數以四十五個基數為限。未
      滿半年者以半年計；滿半年者以一年計。退休金基數之標準，係指核准退休時
      一個月平均工資。又按平均工資：謂計算事由發生之當日前六個月內所得工資
      總額除以該期間之總日數所得之金額。勞動基準法第五十五條第一項第一款、
      第二項、第二條第四款分別有明文。上訴人於退休前六個月內，每個月所領取
      業績金四千元，是否亦應列入平均工資之計算，應視該業績金是否為勞動
      基準法所定之工資而定。按工資係指勞工因工作而獲得之報酬；包括工資、薪
      金及按計時、計日、計月、計件以現金或實物等方式給付之獎金、津貼及其他
      任何名義之經常性給與均屬之，勞動基準法第二條第三款定有明文。則依該款
      規定，工資係指勞工因工作而獲得之報酬，且屬經常性之給與。至於同法施行
      細則第十條第一、二款雖規定，本法第二條第三款所稱之其他名義之經常性給
      與不包括一、紅利。二、金：指年終金、競賽金、研究發明金、特殊
      功績金、久任金、節約燃料物料金及其他非經常性金。惟其給付究屬
      工資抑係該施行細則所定之給付，仍應具體認定之，不因形式上所用名稱為何
      而受影響（參照最高法院八十九年度台上字第一五九０號判決）。
（二）查，上訴人主張系爭業績金之發給，係被上訴人公司訂定各營業站每月工作
      量須達成一定之業績，若達成一定之業績，則全體員工按其職位之不同，均可
      按月領得一定金額之業績金等語，惟上訴人並未提出被上訴人公司核發業績
      金之辦法或依據。被上訴人辯稱公司核發業績金之依據即為「營業所考核
      勵辦法」，提出「營業所考核勵辦法」及「營業所考核勵辦法核發標準
      」為憑，惟為上訴人所否認。訊據證人即被上訴人公司已退休經理梁悅朗到庭
      結證稱：「這份確實是被上訴人公司業績獎金核發辦法，是八十一年一月一日
      開始實施，被上訴人公司沒有區分獎勵金、業績獎金，只有一種獎勵辦法」等
      語（見本院九十年九月四日準備程序筆錄）。再依被上訴人公司所提出之「營
      業所考核勵辦法」及「營業所考核勵辦法核發標準」觀之，係以各該營業
      所每月發送額及到噸數達一定標準時，按各員工職位之不同給與一定金額之
      金，同樣職位之員工，領得之金金額相同，而發送額及到噸數愈高，則
      金之金額則愈高，有「營業所考核勵辦法」及「營業所考核勵辦法核發
      標準」在卷可稽，顯與上訴人所主張系爭業績金之發給標準及證人即被上訴
      人公司會計郭玫汝於原審所證：「金項目會因業績是否有達到標準決定發給
      金額，如果業績很好，金金額就會很高，如果不好，金金額就較少，如果
      業績不夠，金就沒有，業績的好壞要看公司各站所的營運狀況，該站所的職
      務相同，金金額是一樣的」等語（見原審第二一頁），均相符合，足信被上
      訴人辯稱公司核發業績金之依據即為「營業所考核勵辦法」，應堪採信，
      上訴人空言否認，即無可取。
（三）次查，依被上訴人公司所提出之「營業所考核勵辦法」規定，係以各該營業
      所每月發送額及到噸數達一定標準時，按各員工職位之不同給與一定金額之
      金，同樣職位之員工，領得之金金額相同，而發送額及到噸數愈高，則
      金之金額則愈高，則顯以勞工達成一定工作成果為支付前提，意即係以勞工
      提供之勞務在質或量上之結果作為報酬的對象。再依該勵辦法第四點規定「
      考核下列事項依照上列標準內金額核發：１、職員：上班出勤情形、工作狀態
      、書類處理及有無過失錯誤等。２、駕駛員、收配員、理貨員：上班出勤情形
      、到配達及發送收貨客戶反應、及有無過失錯誤等。３、主任：金額、考核
      該所開支、業績及各項營運管理情形核定發給。顯係要求領取業績金者在所
      提供勞務之量及質上應為更高或更多，此項給付，核其性質實為勞工所提供勞
      務的對價。再依被上訴人公司所提出之「營業所考核勵辦法」第七點規定「
      本辦法自八十一年一月一日起實施，前辦法同時廢止。」，被上訴人自承該
      勵辦法迄今亦未取消，足認被上訴人公司核發業績金之勵辦法為一項行之
      有年之制度化規定，合於該勵辦法之規定，被上訴人即有給付勞工一定業績
      金之義務。再以被上訴人退休前八十四年度一月份至十月份觀之，被上訴人
      分別領取八千五百元、八千五百元、零元、九千元、四千元、四千元、四千元
      、四千元、四千元、四千元，有被上訴人所提出之薪津收據附於原審卷可稽。
      其中八十四年三月份未領得業績金係因過年放年假致營業站未達該勵辦法
      所定之業績標準所致，尤有甚者，上訴人主張八十三年度亦僅過年之該月份，
      因放年假致營業站未達該勵辦法所定之業績而未領業績金外，其餘月份均
      有領得業績金等情，亦為被上訴人所不爭，準此而論，則以次數及時間上衡
      量之，該業績金應屬一種在相當時間內，於一般情況，所可得到之給與，即
      屬「經常性之給付」，與勞動基準法施行細則第十條第二款所規定之紅利、年
      終金、競賽金、研究發明金、特殊功績金、久任金、節約燃料物料
      金等，屬恩惠性給與、身分上給與、任意性給與、因競賽之偶然結果而獲得
      之非經常性給與者不同。準此而論，此項業績金之給與，實為勞工所提供勞
      務的對價，且具有經常性給與性質，揆諸前開說明，自屬勞動基準法第第二條
      第三款所定之工資，依法自應列入上訴人退休金之計算。被上訴人公司辯稱業
      績金屬非經常性給與，並非工資云云，即無可採。原審以上訴人所領業績
      金每月金額並非完全相同，且其中八十四年三月份未領取業績金為由，遽認
      系爭業績金為非經常性給與，尚有未洽。
（四）查上訴人之到職日為六十二年十月一日，至八十四年十月三十一日止，服務年
      資二十二年一月，依勞動基準法第五十五條第一項第一款規定，計為三十七個
      基數。而上訴人退休前六個月，即自八十四年五月一日起至八十四年十月三十
      一日止之薪資，包括每月所領薪俸七千六百元、勤務津貼五千元、特別津貼一
      萬二千五百元、業績金四千元，即每月為二萬九千一百元，合計為十七萬四
      千六百元，而該段時間之總日數為一百八十四日，上訴人於該段期間之每日平
      均工資為九百四十九元（元以下四捨五入），經乘以三十日為二萬八千四百七
      十元，即為上訴人退休時之一個月平均工資，再乘以上開三十七個基數，故被
      上訴人應給付上訴人退休金為一百零五萬三千三百九十元。
（五）末查，被上訴人公司業經發給上訴人退休金九十三萬五千元，有上訴人所提出
      勞工退休基金支票一紙在卷可稽，且為被上訴人公司所不爭，雖尚不足十一萬
      八千三百九十元，然被上訴人公司辯稱：上訴人於八十四年十一月十七日領取
      退休金九十三萬五千元，已同意不得以任何理由向被上訴人請求任何款項等語
      ，提出收據一紙並舉證人即被上訴人公司已退休經理梁悅朗為證，惟為上訴人
      所否認。經查，證人梁悅朗結證稱：「（八十四年、八十五年間）擔任經理，
      也有負責審核會計部份的支出、收入」，「如有員工退休，會計小姐計算退休
      金：：會計小姐再簽上來由我審核，核准後由我填寫中央信託局申請單支出此
      筆退休金，被上訴人公司的款項存在中央信託局，申請單必須經過主任委員、
      董事長核准過後再送到中央信託局，一個月內中央信託局會送一張記名退休人
      員的支票，且禁止背書轉讓，中央信託局也會送一份退休金的計算清單給退休
      人員，另一份計算清單及支票送給被上訴人，總務收到以後送到我這邊，然後
      我就通知退休人員來領取，上訴人退休金流程也是這樣辦理」，「是（上訴人
      在八十四年十月三十一日退休金發放是渠經手）」，「這張收據是上訴人來領
      取支票的時候讓他蓋章的，收據的金額、名字、地址、身分證字號、日期都是
      我所填寫，印章是上訴人蓋的，若上訴人沒有親自蓋章，就不可能領回支票」
      等語（見本院九十年九月四日準備程序筆錄），再參以該紙收據之書立日期為
      八十四年十一月十七日，內容記載上訴人領得之金額為九十三萬五千元，與上
      訴人所提出之勞工退休基金支票之發票日期及票面金額相符，被上訴人公司既
      將退休金九十三萬五千元之支票給付上訴人，要求上訴人於收受支票時書立收
      據，亦符交易常情，上訴人亦自承已將被上訴人公司交付之勞工退休金支票面
      額九十三萬五千元提示兌領，堪信該收據應係上訴人向被上訴人領取勞工退休
      基金支票所立具，且該收據確經上訴人親自蓋章，自屬真正，上訴人空言否認
      ，即無可採。
（六）按退休金請求權不得預先拋棄，但取得請求權後自願拋棄，則為法之所許（參
      照最高法院七十二年度台上字第一五四五號判決）。查依該紙收據內記載「新
      台幣玖拾參萬伍仟元正。右款係退休金暨其他一切法律上可請求之費用，領款
      人等同意今後不得以任何理由向台南汽車貨運股份有限公司請求任何款項。」
      ，顯係自願拋棄九十三萬五千元以外之退休金請求權，因之，被上訴人所發給
      上訴人之退休金雖有前開不足之數額，然上訴人既已拋棄其所具領款項以外之
      請求權，自不得再對被上訴人為任何請求。
五、從而，上訴人依退休金給付請求權之法律關係，請求被上訴人應給付上訴人十四
    萬一千七百元，及自起訴狀繕本送達之翌日即八十九年十一月五日起至清償日止
    ，按年息百分之五計算之遲延利息，即無理由，不應准許。按第二審法院認上訴
    為無理由者，應為駁回之判決。原判決依其理由雖屬不當，而依其他理由認為正
    當者，應以上訴為無理由。為民事訴訟法第四百三十六條之一第三項準用第四百
    四十九條所明定。原審為上訴人敗訴之判決，及駁回其假執行之聲請，其理由雖
    有未洽，然結論尚無二致，依其他理由可認為正當，揆諸前開規定，上訴人之上
    訴為無理由，應予駁回。
六、據上論結，本件上訴為無理由，依民事訴訟法第四百三十六條之一第三項、第四
    百四十九條第一項、第七十八條，判決如主文。
中      華      民      國    九十      年      十      月    二十五    日
                                臺灣臺南地方法院民事第一庭
~B審判長法官  周  素  秋
~B      法官  李  杭  倫
~B      法官  鄭  彩  鳳
右正本證明與原本無異
不得上訴。
中      華      民      國    九十      年      十      月    二十五    日
~B法院書記官  陳  靜  娟


司法院資訊處製作；財團法人民間司法改革基金會備份。
